ACORDAO-COMPLETO-2555995

ACÓRDÃO 2550/2022 ATA 44/2022 - PLENÁRIO

VISTOS, relatados e discutidos estes autos de representação autuada, de forma apartada do processo TC Processo 010.816/2017-8, para apurar a ocorrência de fraudes praticadas pela Construtora Norberto Odebrecht S.A. (atual CNO S.A.) nas licitações do Complexo Petroquímico do Rio de Janeiro (Comperj) , conduzidas pela Petróleo Brasileiro S.A. (Petrobras) ,
ACORDAM os Ministros do Tribunal de Contas da União, reunidos em sessão do Plenário, diante das razões expostas pelo Relator, em:
9.1. sobrestar, com fundamento no art. 157, caput, do Regimento Interno do TCU, a apreciação da participação da Construtora Norberto Odebrecht S.A. nas fraudes ocorridas nas licitações do Comperj para a construção e montagem das Unidades de Destilação Atmosférica e a Vácuo (UDAV) , de Hidrocraqueamento Catalítico (UHCC) , de Coqueamento Retardado (UCR) e de Hidrotratamento de Destilados Médios (UHDT) , até a demonstração de que a sociedade empresarial cumpriu suas obrigações no Acordo de Leniência firmado com o Ministério Público Federal (MPF) , no Acordo de Leniência firmado conjuntamente com a Advocacia-Geral da União (AGU) e a Controladoria-Geral da União (CGU) , e no Termo de Compromisso de Cessação de Prática (TCC) firmado com o Conselho Administrativo de Defesa Econômica (Cade) ;
9.2. suspender a prescrição da pretensão punitiva desta Corte de Contas, com relação aos fatos designados em análise neste processo, até que haja manifestação dos órgãos signatários dos acordos de colaboração especificados no item anterior quanto ao cumprimento ou descumprimento das obrigações pactuadas pela Construtora Norberto Odebrecht S.A., com fulcro no art. 7º, inciso V, da Resolução-TCU 344/2022;
9.3. determinar à SeinfraOperações que:
9.3.1. promova o acompanhamento periódico dos atos processuais relativos aos compromissos designados no subitem 9.1, realizando as diligências que entender cabíveis junto aos órgãos competentes;
9.3.2. promova a imediata instrução da matéria, caso não mais subsistam as condições para o sobrestamento do presente processo;
9.4. indeferir o pedido de sigilo formulado pela CNO S.A. com relação ao grau de confidencialidade das peças juntadas como resposta à oitiva, por não preencherem os requisitos do art. 6º, inciso III, da lei 12.527/2011;
9.5. notificar a CNO S.A., a Petrobras, o sucessor da Força Tarefa da Operação Lava-Jato do MPF no Paraná, o juiz titular da 13ª Vara Federal de Curitiba, o Cade, a CGU, e a AGU sobre esta deliberação.

Representação acerca da ocorrência de fraudes praticadas por empresa nas licitações do Complexo Petroquímico do Rio de Janeiro (Comperj), conduzida pela Petróleo Brasileiro S.A. Análise de oitiva.

Petróleo Brasileiro S.A.

3. Responsável: Construtora Norberto Odebrecht S.A. (15.102.288/0001-82).

13.1. Ministros presentes: Bruno Dantas (na Presidência), Walton Alencar Rodrigues, Benjamin Zymler, Vital do Rêgo (Relator) e Jorge Oliveira.
13.2. Ministros-Substitutos convocados: Marcos Bemquerer Costa e Weder de Oliveira.

VITAL DO RÊGO

Transcrevo a seguir, com os ajustes de forma pertinentes, a instrução do Auditor Federal de Controle Externo da SeinfraOperações (peça 96) , cujo encaminhamento foi endossado pelo escalão dirigente da unidade (peças 97 e 98) :
I - INTRODUÇÃO
Tratam os autos de processo apartado de Representação formulada com fundamento nos arts. 46 e 86, inciso II, da Lei 8.443/1992, c/c art. 237, inciso VI, do RITCU, em face da constatação de ocorrência de fraude em licitações conduzidas pela Petróleo Brasileiro S.A. (Petrobras) relacionadas às obras de construção e montagem das Unidades de Destilação Atmosférica e a Vácuo (UDAV) , de Hidrocraqueamento Catalítico (UHCC) , de Coqueamento Retardado (UCR) e de Hidrotratamento de Destilados Médios (UHDT) , todas do Complexo Petroquímico do Rio de Janeiro (Comperj) .
Com base no subitem 9.2.11 do Acórdão 632/2017-TCU-Plenário, proferido no processo TC Processo 009.834/2010-9 (peça 3) , foi constituído o processo TC 010.816/2017-8, no qual foi determinada a realização da oitiva das empresas e a audiência dos responsáveis, as quais foram realizadas no âmbito desse novo TC.
Concluídas as oitivas, e mediante proposição da unidade técnica, por meio de Despacho do Exmo. Relator Vital do Rêgo, prolatado em 7/2/2020 nos autos do TC 010.816/2017-8 à peça 284, foi autorizada a autuação deste processo, juntando-se cópia do antecitado despacho como peça 1, bem como promovendo-se a extração e juntada das respostas e demais peças correlatas, relativas à manifestação da CNO S/A, ex-Construtora Norberto Odebrecht S/A.
II - JUÍZO DE ADMISSIBILIDADE
Cumpre destacar, preliminarmente, na forma do art. 103, § 1º da Resolução 259/2014, que a presente representação atende os requisitos de admissibilidade.
Em relação ao objeto, verifica-se que se trata de irregularidade inserida nas competências do TCU: fraude em licitação.
Quanto à autoria, trata-se de representação de unidade técnica, que detém legitimidade para representar ao TCU, nos termos do art. 237, inciso VI, do Regimento Interno do TCU) ,  
Os indícios juntados aos autos são fartos no sentido de que as empresas contratadas para as obras do Comperj estavam organizadas em cartel visando fraudar as licitações da Petrobras, estatal sob controle da União, o que atrai o interesse público no trato da matéria.
Em vista do exposto, entende-se que esta representação atende os requisitos para ser conhecida pelo Tribunal.
iii - HISTÓRICO
A concepção do Comperj remonta ao ano de 2004, quando foi inicialmente planejado como um complexo industrial para a produção de derivados de petróleo e de produtos petroquímicos de primeira e segunda gerações. A primeira etapa construtiva do empreendimento corresponderia à construção do Trem 1 da refinaria. A segunda etapa, que não chegou a ser iniciada, corresponderia à construção de parte das unidades petroquímicas (1ª geração) e, a terceira corresponderia o restante das unidades petroquímicas (2ª geração) e o Trem 2 da refinaria.
O Comperj está localizado no município de Itaboraí/RJ e, desde sua concepção, foi divulgado como sendo um dos principais empreendimentos recentes da Petrobras. O investimento previsto inicialmente era da ordem de US$ 26,6 bilhões. Ao final, se concluído conforme projeto, a refinaria do Complexo teria a capacidade para processar 465 mil barris de petróleo por dia (kbpd) , produzindo óleo diesel, nafta petroquímica, querosene de aviação, coque, GLP e óleo combustível (Acórdão 3343/2015-TCU-Plenário, Fiscobras 2015, Importância socioeconômica; Reavaliação de preços - Fiscobras 2010, peça 8, p. 5-6 e 34) .
Em razão de sua materialidade e relevância, o Tribunal de Contas da União (TCU) possui um histórico de fiscalizações nas obras do Comperj que remonta desde 2008 e, a partir de então, contou com diversas auditorias anuais. Dentre essas fiscalizações, destaca-se a auditoria realizada no âmbito do Fiscobras 2010 (TC Processo 009.834/2010-9) nas obras de implantação da UDAV, UHCC e UCR, todas do Comperj. 
A referida auditoria resultou na prolação do Acórdão 2537/2010-TCU-Plenário, de relatoria do Exmo. Ministro José Jorge, por meio do qual determinou-se realização de oitivas das empresas e audiências dos responsáveis pelos seguintes indícios de irregularidade: (i) sobrepreço; (ii) contratação direta irregular; e (iii) adoção de regime de execução contratual inadequado ou antieconômico. No entanto, o TC Processo 009.834/2010-9 foi sobrestado até o julgamento do mérito das conclusões do TC Processo 006.810/2011-0, no qual foi examinada a regularidade do critério de aceitabilidade de preços adotados nas contratações da Petrobras (Relatório de Fiscalização, peça 8, p. 2) .
Os efeitos do sobrestamento foram cessados com a prolação do Acórdão 571/2013-TCU-Plenário (rel. Min. Benjamin Zymler) , após o que a unidade técnica avaliou ser necessária a realização de nova inspeção nas obras do Comperj a fim de (Relatório de Fiscalização, peça 8, p. 6) : 
reavaliar as análises de preços empreendidas inicialmente na auditoria efetuada em 2010, em virtude de novas informações reveladas pela Operação Lava-Jato, (...) . Além disso, havia informações de que os contratos em tela estavam sendo rescindidos, o que motivou a verificação do andamento das negociações das rescisões. Por fim, também se objetivou coligir informações atualizadas sobre o empreendimento, (...) .
Com base nas conclusões dos trabalhos executados na esfera daquela inspeção, o Plenário desta Corte prolatou o Acórdão 632/2017-TCU-Plenário (rel. Min. Vital do Rêgo) , determinando no subitem 9.2.11 a conversão do processo TC Processo 009.834/2010-9 em tomadas de contas especial (TCE) para cada contrato analisado, para fins de apuração dos indícios de prejuízos preliminarmente quantificados (peça 3) , que totalizavam, até aquele momento, R$ 544 milhões (valores históricos) , conforme a tabela a seguir:
Tabela1 - Indícios de sobrepreço apontados no relatório de auditoria 
	Contrato
	Objeto
	Sobrepreço (R$) 

	0800.0056801.10.2
	UDAV - Unidade de Destilação Atmosférica e a Vácuo
	79.769.676,96

	0800.0057282.10.2
	UCR - Unidade de Coqueamento Retardado
	260.536.618,39

	0800.0060702.10.2
	UHDT - Unidade de Hidrotratamento de Destilados Médios
	  99.311.296,73

	0800.0056936.10.2
	UHCC - Unidade de Hidrocraqueamento Catalítico
	  104.388.883,35

Fonte: Relatório de Fiscalização 387/2015 (peça 8, p. 10-11 destes autos) .
Além disso, o item 9.1 do Acórdão 632/2017-TCU-Plenário decretou cautelarmente, com fundamento no art. 44, § 2º, da Lei 8.443/1992 c/c arts. 273 e 274 do RI/TCU, pelo prazo de um ano, a indisponibilidade de bens das empresas e dos consórcios envolvidos nas contratações em que se constataram os indícios de superfaturamento.
Em adição, considerando que as novas análises da unidade técnica contemplaram dados preliminares trazidos pela Operação Lava Jato, com fortes indícios de cartelização das contratadas e de conluio destas com dirigentes da Petrobras, para fins de frustrar o caráter competitivo dos procedimentos licitatórios do Comperj e de obter vantagens indevidas (voto que fundamentou o Acórdão 632/2017-TCU-Plenário, peça 6, parágrafo 5) , por intermédio do subitem 9.2.11 do Acórdão 632/2017-TCU-Plenário, este Tribunal determinou a autuação de processo apartado para apuração das fraudes cometidas nas licitações dessas obras do Comperj, para fins de eventual aplicação de sanção de declaração de inidoneidade, amparado pelo artigo 46 da Lei 8.433/1992 (Lei Orgânica do TCU) .
Após análise realizada em processo de Relatório de Auditoria, TC 010.816/2017-8, que trata de apartado autuado para verificar a ocorrência de fraude à licitação nos Contratos UCR, UDAV, UHDT e UHCC do Complexo Petroquímico do Rio de Janeiro e em atendimento ao subitem 9.2.11 do Acórdão 632/2017-TCU-Plenário (proferido no processo TC-Processo 009.834/2010-9) , foi determinada, no âmbito do TC 010.816/2017-8, a oitiva das empresas envolvidas.
A oitiva da empresa CNO foi realizada por meio do Ofício de Oitiva 0975/2019-TCU/SeinfraOperações, de 2/9/2019 (peças 79 e 112 do TC 010.816/2017-8, juntadas nestes autos como peças 69 e 70) , cujo prazo para atendimento foi prorrogado por meio do Ofício 1035/2019-TCU-Seinfraoperações (peças 182 e 195 do TC 010.816/2017-8, juntadas nestes autos como peças 75 e 76) .
No ofício, a empresa foi notificada para que se pronunciasse quanto às seguintes ocorrências:
a) conluio entre as empresas e fraude às licitações do Comperj que precederam a contratação da execução das obras de construção e montagem das Unidades de Destilação Atmosférica e a Vácuo (UDAV) , de Hidrocraqueamento Catalítico (UHCC) , de Coqueamento Retardado (UCR) e de Hidrotratamento de Destilados Médios (UHDT) , no bojo de esquema criminoso conduzido, pelo menos, de 2003 a 2014, a partir das seguintes irregularidades: 
a.1) combinação de preços; 
a.2) quebra de sigilo das propostas; 
a.3) divisão de mercado; 
a.4) oferta de propostas de cobertura para justificar o menor preço ofertado; 
a.5) combinação prévia dos resultados com o consequente direcionamento das licitações; e 
a.6) ausência de formulação de proposta para beneficiar a empresa escolhida pelo cartel.
A resposta da oitiva da empresa consta às peças 241 a 254 do TC 010.816/2017-8, juntadas nestes autos como peças 77 a 90.
A presente instrução analisa os argumentos apresentados pela CNO e avalia sua participação no esquema de fraude às licitações do Comperj com vistas à possível aplicação da pena de inidoneidade para participar de licitação na Administração Pública Federal, com fulcro no art. 46 da lei 8.443/1992.
iv - EXAME TÉCNICO
IV.1 Da tempestividade
O recebimento da manifestação da CNO no protocolo eletrônico do TCU ocorreu em 25/11/2019 e foi juntada aos autos 26/11/2019 (TC 010.816/2017-8, peças 241 a 254 (peças 77 a 90 destes autos) ) , desse modo dentro do prazo concedido pelo Relator em 2/10/2019, conforme Despacho de peça 163 (peça 74 destes autos) .
Considera-se, portanto, tempestiva a manifestação da empresa.
IV.2 Das alegações contidas na manifestação da CNO
A empresa inicia sua manifestação com uma breve síntese, onde destaca que não é responsável por nenhum dos contratos que são objeto do processo, pugnando que haveria equívoco na presunção da unidade técnica de que a simples falta de apresentação de proposta, ou de propostas não vencedoras nas licitações seria indicativo de fraude.
Menciona os documentos em que se assentam as imputações da unidade técnica (documentos compartilhados do CADE, depoimentos de colaboradores, documentos internos da Petrobras e ações penais e de improbidade ajuizadas pelo MPF) , mas protesta quanto à ausência de citação da sua condição de colaboradora, reconhecida pelo Tribunal em outros processos, e que a aventada possibilidade de declaração de inidoneidade da empresa para licitar junto à Administração Pública Federal, deve levar em conta essa situação..
No tópico subsequente, a CNO discorre sobre os acordos firmados pela empresa, destacando que o realizado com o Ministério Público Federal foi reconhecido como de "extraordinária relevância pública", baseado em condições que garantem os interesses da sociedade brasileira e permitem a continuidade das atividades empresariais sobre novas bases.
De acordo com a empresa, tais acordos, à época da celebração, previram o maior valor já cominado até então em toda a história mundial de combate à corrupção, com valor projetado de pagamentos de mais de 8 bilhões de reais.
Em decorrência desses acordos, a empresa teria implantado medidas para o aprimoramento de seus controles internos e mecanismos de conformidade, devidamente adequados ao disposto nos artigos 41 e 42 do Decreto n. 8.420/2015 e às melhores práticas nacionais e internacionais, permitindo assim que um dos mais relevantes agentes privados do país seja indutor e fiscal de boas práticas empresariais no Brasil e no exterior, o que levou a empresa a ser listada entre as 9 empresas que obtiveram nota máxima na divulgação do seu Programa Anticorrupção em estudo da Transparência Internacional.
Menciona o acordo de leniência firmado com a CGU, que, além das cláusulas pecuniárias, contém, entre outras, vedação à aplicação ao signatário, de sanção que implique em restrição de participar de licitação ou de celebrar contratos com a administração pública de qualquer esfera fundados na lei 8.666/1993, e que a aplicação de tal sanção pelo TCU estaria em conflito com decisões proferidas pelo judiciário e pela própria Corte de Contas.
Acrescenta que também celebrou Termo de Compromisso de Cessação de Prática com o Conselho Administrativo de Defesa Econômica, onde a CNO teria trazido informações imprescindíveis acerca de condutas econômicas e acertado o pagamento de R$ 338 milhões para fazer frente aos atos ilícitos praticados nas operações com a Petrobras.
Em razão dos acordos celebrados com o Estado brasileiro, defende que o Tribunal atue para preservar a segurança jurídica e o respeito aos acordos, observando o disposto no art. 30 do DL 4.657/1942 - Lei de Introdução às normas do Direito Brasileiro. 
Por fim, destaca que os acordos firmados contemplam não só o ressarcimento pecuniário dos danos causados, como também cooperação plena e permanente da empresa, considerando que não seria razoável ou cabível a declaração de inidoneidade, e se mostraria em dissonância com a condição de colaboradora.
No próximo tópico, a empresa traz a lume a jurisprudência do judiciário e do TCU no que trata da utilização das informações obtidas em colaboração premiada por órgãos de fiscalização com vistas à aplicação de penalidades. 
Menciona deliberação do STF na qual se assegura a possibilidade de utilização das informações compartilhadas, desde que isso não acarrete eventual prejuízo aos aderentes do instrumento de colaboração.
Cita ofício do MPF - Força-Tarefa da Lava jato, em documento enviado ao TCU e juntado ao TC Processo 016.991/2015-0 como peça 637 (peça 84 destes autos) , onde o Parquet sustenta a impossibilidade de aplicação de sanções aos colaboradores com base nas provas derivadas, direta ou indiretamente, das leniências, considerando inaceitável que a ética que limita o agir estatal seja ferida, sancionando-se colaboradores por fatos que são objeto dessa leniência, descumprindo compromissos assumidos pelo Estado em troca dos benefícios.
Nessa mesma linha, em outra deliberação, o STF se manifesta sobre a necessária lealdade do estado no sentido de se preservar efetividade dos acordos firmados, caracterizando essa atitude como dever de moralidade.
Outras deliberações mencionadas também convergem para o mesmo entendimento, de que as provas obtidas ou ratificadas por acordos de colaboração ou leniência, não podem ser utilizadas contra os colaboradores em razão dos mesmos fatos para a aplicação de sanções além daquelas pactuadas no acordo.
No que trata da jurisprudência do TCU acerca do tema, menciona diversos acórdãos (483, 632 e 2014, de 2017, e 1221 e 2446, de 2018, todos do Plenário) , em que esta Corte de Contas deixou de aplicar penas acessórias aos colaboradores, como multas, indisponibilidade de bens e inidoneidade para licitar.
No quarto tópico, a empresa aborda a suposta desproporcionalidade da aplicação da sanção de inidoneidade, alegando tratar-se de medida contrária à colaboração que vem sendo promovida, extremamente gravosa e com diversos desdobramentos prejudiciais ao próprio interesse público, podendo comprometer a capacidade da empresa de gerar as receitas necessárias ao cumprimento do acordo celebrado e de dar continuidade às suas operações, arcando com o pagamento de salários, tributos e com o adimplemento de outras obrigações.
No quinto tópico, insurge-se contra a interpretação dada pelo Tribunal na questão da prescrição da pretensão punitiva, que adota o prazo do art. 205 do Código Civil, referindo-se a deliberações do STF que postulam pela aplicação integral dos termos da Lei 9.873/1999 pelo TCU no exercício de sua competência sancionadora.
A empresa destaca que em deliberações recentes o STF tem se manifestado pela integral aplicação da Lei 9.873/1999 aos processos do TCU, entendendo que o acolhimento dessa posição seria a medida mais apropriada, já que a Suprema Corte detém a competência para a revisão das decisões proferidas pelos órgãos judiciais e administrativos
Invoca, ainda, a questão da necessidade de que as decisões proferidas pelas cortes brasileiras apresentem consonância, não apenas quanto à celeridade e efetividade do judiciário, mas também à observância na hierarquia das decisões definida pela própria Constituição Federal, no tocante aos poderes conferidos a cada órgão e suas competências.
Para a empresa, com fundamento na aplicação do prazo previsto na lei 9.873/1999, os fatos que deram origem ao presente processo já estariam prescritos, conforme tabela temporal que apresenta:
Tabela 2 - Prazos de prescrição por contrato
	CONTRATO
	DATA CELEBRAÇÃO
	PRESCRIÇÃO
	NOTIFICAÇÃO DA CNO

	0800.0056801.10.2 (UDAV) 
	08/03/2010
	08/03/2015
	11/9/2019

	0858.0056936.10.2 (UHCC) 
	08/03/2010
	08/03/2015
	
	0800.057282.10.2 (UCR) 
	01/04/2010
	01/04/2015
	
	0800.0060702.10.2 (UHDT) 
	10/09/2010
	10/09/2015
	
Considera que, ainda que o TCU não adote a deliberação do STF, tomando por base a data da celebração dos contratos e notificações recebidas pela CNO, já teria ocorrido a prescrição decenal.
Na conclusão, pugna pela não aplicação da sanção de inidoneidade, em vista dos acordos de colaboração celebrados pela empresa, que representariam solução jurídica proporcional, equânime, eficiente e compatível com os interesses gerais.
Adicionalmente pede o reconhecimento da prescrição da pretensão punitiva, seja em decorrência das deliberações do STF, seja por conta do prazo decenal adotado pelo TCU.
Em relação à confidencialidade da sua manifestação, requer ao Tribunal seja dado tratamento sigiloso aos seus termos e demais documentos apresentados, com acesso apenas às autoridades públicas diretamente responsáveis pela análise.
IV.3 - Análise das alegações
IV.3.1 - Do suposto equívoco na imputação da responsabilidade a quem não é responsável por nenhum dos contratos
A alegação da empresa contida na síntese inicial afirma que haveria equívoco na presunção da unidade técnica de que a simples falta de apresentação de proposta, ou de propostas não vencedoras nas licitações seria indicativo de fraude, e que por ser colaboradora, reconhecida pelo Tribunal em outros processos, a possibilidade de declaração de inidoneidade da empresa para licitar junto à Administração Pública Federal, deveria levar em conta essa situação.
Inicialmente, reforça-se que não se tem reconhecida a condição de colaboradora da defendente, no âmbito deste Tribunal, estando a matéria ainda em análise no contexto de processo sigiloso, cujos efeitos nestes autos serão tratados mais adiante nesta instrução.
Quanto à declaração de inidoneidade de empresa colaboradora em outras instâncias de controle, esse tópico será também tratado mais adiante nesta instrução, por ser argumento que se repete em várias oportunidades.
No que trata da imputação da responsabilidade sobre a fraude nas licitações, a própria empresa aponta os elementos em que se lastrearam (documentos compartilhados do CADE, depoimentos de colaboradores, documentos internos da Petrobras e ações penais e de improbidade ajuizadas pelo MPF) , os quais foram submetidos ao contraditório da empresa responsável.
Esses elementos, quando analisados em conjunto, retiram qualquer dúvida sobre a atuação da CNO no cartel e nas fraudes cometidas nas licitações em comento, e poderiam ser contraditados pela empresa, que limitou-se a arguir suposto equívoco, mas sem apresentar qualquer elemento que conteste as fontes da imputação.
Ao não apresentar proposta, ou propor preços acima dos demais, a chamada "proposta de cobertura", as empresas integrantes do cartel seguiam um roteiro pré-estabelecido e acordado entre todos, conforme descrição detalhada, constante em item específico da instrução de peça 64, páginas 4- 30, do TC 010.816/2017-8: Item I-Contextualização, II-Das Ilicitudes nas Licitações da Petrobras e III. Das Ilicitudes nas Licitações do Comperj (peça 66 destes autos) .
Conforme detalhado na antecitada instrução, e sintetizado nos itens a seguir, com a eclosão da Operação Lava Jato foi revelada a existência de um sofisticado esquema criminoso praticado pelas maiores empreiteiras do país, em conluio com agentes públicos e partidos políticos.
O esquema foi inicialmente identificado na Petrobras e, posteriormente, em outros órgãos/entidades da Administração Pública Federal (p.ex.: Eletronuclear e Valec) , que envolvia a prática de crimes contra a ordem pública, corrupção e lavagem de dinheiro, com a formação de um poderoso cartel, autodenominado de "Clube", do qual participaram grandes construtoras nacionais e internacionais, tais como: Odebrecht, Engevix, OAS, UTC, Camargo Correa, Techint, Andrade Gutierrez, Mendes Júnior, Promon, MPE, Skanska, Queiroz Galvão, Iesa, Galvão Engenharia, GDK, Setal, dentre outras.
O esquema, organizado em cartel, pagava propina para altos executivos da Petrobras, agentes públicos e partidos políticos, para obter facilidades na obtenção de contratos com a Petrobras, maximizando os lucros devido à ausência de concorrência. 
Os preços oferecidos à Petrobras nessas licitações eram calculados e ajustados em reuniões secretas promovidas pelas empresas integrantes desse cartel, nas quais se definia quem ganharia determinado contrato, e os valores contratados eram quase sempre próximos ao limite superior de 20% do preço estimado pela Petrobras, demonstrando a agressividade do cartel em maximizar a lucratividade dessas contratações. 
O cartel teve composição variável ao longo do tempo, tendo começado como o "Clube das 9", passando posteriormente a ter 16 empresas, além de outras que participavam de forma esporádica, chegando a atingir pelo menos 23 participantes.
Para operacionalizar o funcionamento, o cartel detinha, inclusive, um regulamento que simulava regras, como de um campeonato de futebol, para definir como as obras seriam distribuídas entre as empresas, contando ainda com "Clube VIP", formado por empresas que, ao tempo que participavam e atuavam ativamente nas reuniões do "Clube das 16", exigiam primazia, considerando o seu grande porte para as grandes obras realizadas pela Petrobras, sendo a CNO S/A, ex-Construtora Norberto Odebrecht S/A, uma das integrantes dessa "elite".
A tabela a seguir resume bem o ocorrido nas licitações das unidades UDAV, UCR, UHDT e UHCC do Comperj, no qual demonstra a perfeita correlação entre as empresas convidadas e as participantes do cartel de empreiteiras que fraudava as licitações de obras da Petrobras.
Tabela 3 - Empresas convidadas x integrantes do cartel de empreiteiras da Petrobras

		UDAV
	UHCC
	UCR
	UHDT
			
	Convidadas
	Proponentes
	Vencedoras
	Engevix
Skanska
Promon
	Alusa*
	A.Gutierrez
Techint
	Queiroz Galvão
Iesa
Galvão Eng
		C.Correa
A.Gutierrez
Odebrecht
Mendes Jr
MPE
Promon
Setal/SOG
Techint
UTC
	"CLUBE 9"
	"CLUBE 16"

	Odebrecht
UTC
Mendes Jr
Techint
A.Gutierrez
Queiroz Galvão
Galvão
Engenharia
	C.Correa
Schahin
OAS
SOG
Queiroz Galvão
Galvão Eng
Iesa
Carioca
GDK
EBE
	Odebrecht
UTC
Mendes Jr
Engevix
Queiroz
Galvão
Galvão Eng
Iesa
	UTC
Mendes Júnior
Carioca
GDK
EBE
OAS
SOG
Camargo
Correa
		OAS
Engevix
Galvão
Engenharia
GDK
Iesa
Queiroz Galvão
Skanska
		
		 Não deram proposta
	 
	Camargo
Correa
OAS
Iesa
MPE
Setal
GDK
Schahin
SOG
	A.Gutierrez
Engevix
Mendes Jr
Odebrecht
Promon
Skanska
Techint
UTC
	C.Correa
OAS
GDK
Promon
SOG
Schahin
Skanska
	Andrade
Gutierrez
Odebrecht
Engevix
Promon
Skanska
Techint
		Alusa
Carioca
Schahin
EBE
	ESPORÁDICAS

O modus operandi da prática dos ilícitos está descrito nas denúncias formuladas pelo MPF junto à 13ª Vara Federal de Curitiba-PR, bem como na instrução que fundamentou a oitiva (peça 66, p. 6-19) , contendo provas e demonstração de condutas ilícitas, em diversas ações penais em face dos executivos das empreiteiras que praticavam essas fraudes às licitações mediante a formação de cartel, em detrimento da Petrobras, além de ações de improbidade administrativa que cobram centenas de milhões de reais em ressarcimentos ao erário pelos desvios de recursos públicos da estatal, pagamento de multa civil e indenização por danos morais coletivos, além de demandar a proibição de contratarem com o poder público e de receberem benefícios ou incentivos fiscais ou creditícios. 
Nessa linha, ressaltam-se a seguir as principais provas que corroboram a efetiva participação da CNO nas fraudes perpetradas nas licitações do Comperj e detalhes da atuação do cartel, conforme já descrito na instrução de peças 66:
Tabela 4 - Provas e indícios colacionados nos autos, devidamente submetidos ao contraditório da empresa
	Peça
	Objeto
	Descrição

	10, p. 3
	Auto de apreensão PF 1117-2014 - Sede da Engevix "Reunião do Bingo"14/8/2009Participantes Comperj
	Comprovação do envolvimento da CNO em fraudes de diversos empreendimentos da Petrobras, incluindo o Comperj, mediante o ajuste entre os integrantes do "Clube", para a apresentação de proposta de cobertura pela empresa nas licitações das unidades do Comperj

	26, p. 2-3
	Relatório da Comissão de Licitação BID - UDAV
	Efetiva apresentação de proposta de cobertura pela empresa na licitação da unidade UDAV

	27, p. 2-3
	Relatório da Comissão de Licitação REBID - UDAV
	
	29, p. 2-3
	Relatório da Comissão de Licitação BID - UHCC
	Convidada duas vezes na licitação da unidade UHCC, não apresentou propostas

	30, p. 2-3
	Relatório da Comissão de Licitação REBID - UHCC
	
	32, p. 2-3
	Relatório da Comissão de Licitação BID - UCR
	Efetiva apresentação de proposta de cobertura pela empresa na licitação da unidade UCR

	33, p. 2-3
	Relatório da Comissão de Licitação REBID - UCR
	
	35, p. 2-3
	Relatório da Comissão de Licitação BID - UHDT
	Efetiva apresentação de proposta de cobertura pela empresa na licitação da unidade UHDT

	36, p. 2-3
	Relatório da Comissão de Licitação REBID - UHDT
	
	37, p. 21
	Ação de Improbidade Administrativa
	Ação do cartel nas obras do Comperj e outras

	59 
	Denúncia MPF - 5036528-23.2015.404.7000
	Denúncia da organização criminosa criada para fraudar as licitações do Comperj e outras

	60, p. 4-5
	Sentença - Ação Penal 5036528-23.2015.4.04.7000
	Condenação de membros do cartel

	16, p. 3-4
	Termo de Colaboração 1, Paulo Roberto Costa
	Atuação do cartel de empreiteiras no cometimento de fraudes a licitações do Comperj, em geral, nele incluída a responsável

	18, p. 5-6; e19, p. 2
	Termos de Colaboração 2 e 5, Pedro Barusco
	
	20, p. 3
	Termo de Colaboração Dalton Avancini
	
	23, p. 37 e 38, linhas 37-49
	Termos de Interrogatórios - Paulo Roberto e Alberto Youssef
	
	24, p. 2-3 e 6
	Termo de Colaboração Augusto Mendonça
	
Verifica-se, assim, que a responsabilização da empresa pelas fraudes nesses contratos não se trata de mera ilação do TCU, e consta nos autos das ações penais farto material probatório acerca do funcionamento do cartel das empreiteiras, onde cabia papel de destaque à CNO.
Dessa forma, não merece prosperar tal alegação.
IV.3.2 Da impossibilidade de aplicação da sanção de inidoneidade a empresa colaboradora
Continuando as alegações, a empresa destaca os acordos firmados, que contemplam não só o ressarcimento pecuniário dos danos causados, como também cooperação plena e permanente da empresa, bem como vedação à aplicação de sanções administrativas que inibam a sua participação em licitações, ou a declaração de inidoneidade e postula que não seria razoável ou cabível a declaração de inidoneidade, pois seria medida em dissonância com a sua condição de colaboradora.
Protesta quanto ao uso das provas obtidas ou ratificadas por acordos de colaboração ou leniência, argumentando que não poderiam ser utilizadas contra os colaboradores em razão dos mesmos fatos, para a aplicação de sanções além daquelas pactuadas no acordo, trazendo a lume, para amparar sua alegação, julgados do STF e do TCU acerca do tema.
Ainda nessa linha, insurge-se contra a possível aplicação da pena de inidoneidade, por ser medida contrária à colaboração e que pode comprometer a capacidade da empresa de gerar receitas e assim cumprir com os acordos firmados.
No que trata das deliberações do STF acerca do tema, em que houve a sustação de atos do TCU, verifica-se que foram adotadas no caso concreto de cada processo, sem efeitos erga omnes (repercussão geral) .
Quanto ao possível obstáculo à apenação de empresas colaboradoras, verifica-se que a assinatura de acordos de colaboração premiada e de leniência não implica qualquer restrição à atividade de controle externo, que é livre para exercer a sua competência fiscalizatória, que decorre dos artigos 70 a 74 da Constituição Federal e da sua lei orgânica.
Cabe mencionar que a cláusula 17ª do acordo de leniência celebrado entre a CGU e a CNO (peça 81, p. 21) , preserva as atribuições constitucionais do TCU, ao dispor que:
17.1. As PARTES reconhecem que, de acordo com as vontades aqui livremente expressas, a assinatura do presente Acordo não afasta as competências do TCU fixadas no artigo 71 da Constituição Federal, ... 
É certo, também, que os órgãos legitimados a celebrar acordos de leniência e de colaboração premiada somente podem oferecer como contrapartida a redução ou mitigação das sanções de sua respectiva competência, não podendo, portanto, dispor sobre o poder sancionatório do TCU. 
No exercício de sua missão constitucional, o Tribunal pode colher provas e aplicar as sanções estabelecidas nas leis de regência, além de imputar débitos, independentemente da atuação de outros órgãos de controle.
 No entanto, verifica-se que, no exercício dessas prerrogativas, e em sintonia com o Acordo de Cooperação Técnica celebrado com o MPF, AGU, CGU e Ministério da Justiça e Segurança Pública, o Tribunal tem deixado em parte de aplicar o seu poder sancionador, em respeito ao microssistema de combate à corrupção, suspendendo a eficácia de parte da possível sanção a ser aplicada aos responsáveis colaboradores, condicionada ao cumprimento das penas ou das medidas substitutivas imputadas pelos outros órgãos do Estado.
Assim, entende-se que a lógica que deve prevalecer na leniência estatal deve ser a de que o colaborador não pode estar nas mesmas condições do não colaborador, mas também não pode equiparar-se àquele que, desde o início, optou por não delinquir.
Nessa linha, verifica-se que a CNO, na condição de colaboradora do Estado brasileiro, pode se beneficiar dessa condição, mediante o abrandamento ou suspensão das sanções do TCU.
Entretanto, entende-se que que para obter tal benefício, é necessário, entre outros requisitos, que a empresa venha aos autos reconhecer a sua conduta irregular e colabore com os processos de controle externo em andamento nesta Corte de Contas.
Trata-se de uma via de mão dupla: de um lado o particular usufrui dos atenuantes das sanções por conta da colaboração, e de outro, fornece ao Estado brasileiro elementos úteis à apuração dos danos.
Verifica-se, porém, que a CNO, ao ser compelida a se manifestar sobre a cartelização nos contratos do Comperj, adotou uma postura de negar os fatos, postulando, nas alegações iniciais, que haveria equívoco na presunção da unidade técnica de que a simples falta de apresentação de proposta, ou de propostas não vencedoras nas licitações seria indicativo de fraude.
Tendo a oportunidade de adotar postura colaborativa mediante o reconhecimento da sua conduta irregular, a empresa decidiu trilhar pelo caminho da negação, sem apresentar, porém, contestação a qualquer das peças que subsidiaram as conclusões do exame técnico.
Não é demais mencionar que o acordo de leniência celebrado pela CNO com o MPF contém, no item III - Das obrigações da Colaboradora, cláusula em que a empresa se compromete a portar-se com honestidade, lealdade e boa-fé durante o cumprimento das obrigações pactuadas (peça 78, p.7) .
A propósito dos acordos celebrados, verifica-se que as informações prestadas pela CNO aos órgãos signatários (MPF, CADE, CGU) , não integram estes autos, logo não foram utilizados na formação de juízo para a responsabilização.
Noutra linha, conforme apontado pela instrução da unidade técnica nos autos do TC 010.816/2017-8, peça 64 (juntada às peças 66 destes autos) , o exame técnico empreendido levou em conta o acervo probatório colhido pela Polícia Federal e pelo Ministério Público Federal, e compartilhado com o TCU com autorização da 13º Vara Criminal de Curitiba da Justiça Federal, do Conselho Administrativo de Defesa Econômica, bem assim a documentação administrativa recolhida em processos pretéritos que tramitam nesta Corte, e que convergiram para as conclusões apresentadas na instrução. 
Os elementos utilizados decorrem de depoimentos, tais como o do ex-diretor Paulo Roberto da Costa e do doleiro Alberto Youssef, documentos apreendidos na sede da empresa Engevix e Histórico de Conduta da empresa Setal/Sog, junto ao CADE, não tendo sido utilizados os elementos de colaboração dos executivos da CNO.
Conforme evidências acima indicadas, nenhum elemento probante utilizado pelo TCU foi oriundo de acordo de leniência da empresa (§ 62) .
Dessa forma, é plenamente admitida a utilização dessas informações nos processos de controle externo do TCU, sendo incabível, portanto, a alegação de uso de provas fornecidas pela empresa contra si (autoincriminação) .
As provas oriundas de fontes independentes, por meio da atuação dos órgãos de controle e investigação do Estado, podem ser utilizadas sem restrição, e já foram suficientes para evidenciar a fraude à licitação.
Nesse diapasão, a Consultoria Jurídica junto a Controladoria-Geral da União, órgão ligado à Advocacia-Geral da União, tem entendido como cabível a classificação como prova obtida de fonte independente para aquela informação prestada por terceiro colaborador em desfavor de outro colaborador (fontes: https://repositorio.cgu.gov.br/handle/1/45978 e https://repositorio.cgu.gov.br/bitstream/1/45978/11/Relatorio_Final_SOG.pdf) .
O acordo de colaboração "nada mais significa do que uma transação do acusado em torno do princípio da não autoincriminação", e "se deve, portanto, a uma interpretação do texto constitucional, em uma acepção interligada tão somente com o direito sancionador" (Declaração de Voto, Min. Bruno Dantas, Acórdão 2677/2018-TCU-Plenário) .
No entanto, "não impede que outras autoridades não aderentes ao acordo", como o TCU, "realizem investigações e persecuções distintas", tão somente "veda a utilização para esses casos, de elementos probatórios produzidos pelos próprios colaboradores em razão do negócio firmado", conforme tem encaminhado jurisprudência vigente no Supremo Tribunal Federal (lnq 4420 AgR, Relator (a) : Min. GILMAR MENDES, Segunda Turma, julgado em 28/08/2018, ACÓRDÃO ELETRÔNICO DJe-1 92 DIVULG 12-09-2018 PUBLIC 13-09-2018) - peça 83, p. 5.
A propósito, cabe mencionar que a cláusula 13 do acordo firmado com o MPF (peça 78, p. 16-17, grifos acrescidos) , estabelece:
Cláusula 13. Ao aderir ao Acordo de Leniência, os Aderentes, na presença de seus advogados, estão cientes do direito constitucional ao silêncio e da garantia contra a autoincriminação, a cujo exercício, nos termos do ar. 4, § 14 da lei 12.850, RENUNCIAM, nos depoimentos que prestarem, reconhecendo e conferindo validade plena a qualquer declaração ou depoimento realizado em data anterior à adesão.
Com relação à inviabilidade de cumprimento dos acordos pela empresa, em face da possível apenação com a inidoneidade, não há elementos que comprovem tal situação, uma vez que os efeitos da sanção são ex-nunc, não impactando os contratos administrativos em andamento, bem como a atuação da empresa no segmento privado.
Ademais, conforme postulado pelo Exmo. Ministro Bruno Dantas no voto condutor do Acórdão 587/2022-TCU-Plenário, de 23/3/2022, eventuais efeitos econômicos decorrentes da decretação de inidoneidade são circunstâncias que extrapolam o juízo emitido pelo Tribunal ao proceder, no exercício da função sancionadora, à subsunção dos fatos à norma.
De todo modo, há que se considerar os efeitos da celebração do Acordo de Cooperação Técnica, firmado entre o TCU, o MPF, a AGU, a CGU e o Ministério da Justiça e Segurança Pública, assinado em 6/8/2020, que traz, entre outras, diretrizes sobre a aplicação, pelos órgãos signatários, de sanções adicionais às empresas aderentes a acordos de leniência com base na lei 12.846/2013.
O acordo, ao tempo em que prevê o benefício da não-aplicação de sanções adicionais, condiciona que deve haver efetiva colaboração do envolvido na apuração dos ilícitos, permitindo efetividade, eficiência e celeridade na obtenção de informações e provas, bem como a identificação dos demais envolvidos na infração administrativa, de modo que, em troca de informações que deem impulso às investigações, se deixa de exercer o poder sancionatório contra o responsável.
Verifica-se, no caso concreto, que a CNO não colaborou, em nada, com a investigação em andamento, bem como o TCU não utilizou nenhuma informação fornecida por essa empresa para responsabilizá-la.
Nesses termos, não há, em princípio, razão para se valer do ACT apenas para impor uma restrição à competência desta Corte de firmar o seu entendimento e aplicar a sanção de inidoneidade à empresa, pois, conforme mencionado anteriormente, por se tratar de um acordo, deve haver obrigações e benefícios para ambas as partes, para que o pleito por uma eventual redução ou não aplicação da sanção seja atendido. 
No caso presente, como já ressaltado em diversas passagens acima, não houve nenhum benefício para a investigação do TCU, visto que nos processos conexos, de Tomada de Contas Especial, não há nenhuma colaboração no sentido da identificação e ressarcimento do dano.
Registre-se que tramita nesta Corte de Contas processo sigiloso em que se avalia possível colaboração da CNO ao TCU.
Desta forma, decorrente da análise do referido processo é que se saberá se o Acordo de Leniência é ou não prestável ao TCU, e mais, se as informações nele constantes poderão de alguma forma auxiliar o TCU em sua missão constitucional de busca do ressarcimento integral do dano causado pelos atos fraudulentos promovidos pela empresa Engevix às licitações da Petrobras.
Assim, sobrestar, no presente processo, a apreciação da participação da empresa ...nos atos de fraudes às licitações do Comperj, até que as análises decorrentes do processo sigiloso em que se avalia possível colaboração da CNO ao TCU sejam concluídas é o caminho mais prudente no presente caso. E, caso se conclua pela sua validade, o sobrestamento deverá permanecer até que o Acordo de Leniência seja integralmente cumprido.
IV.3.3 Da prescrição
Nesse tópico de suas alegações, a empresa pugna pela prescrição dos atos apurados neste processo, mencionando deliberações do STF, que tem decidido que ser aplicável aos processos do TCU o prazo de 5 anos, previsto na lei 9.873/1999 e que, ainda que se considere o prazo decenal do artigo 205 do Código Civil, já teria ocorrido a prescrição.
De plano, verifica-se que as deliberações do STF em relação à legislação aplicável à prescrição da constituição dos processos do TCU têm sido proferidas em processos singulares, sem efeitos erga omnes, e a única deliberação com repercussão geral diz respeito à fase de execução das dívidas, tratada no RE 636.886.
Nessa deliberação de 20/4/2020, o STF decidiu que a pretensão de ressarcimento ao erário fundada em acórdãos do TCU prescreve na forma da lei 6.830/1980.
Ante a ausência de manifestação em relação à fase constitutiva do título, a AGU apresentou embargos de declaração, julgados em 23/8/2021, oportunidade em que o STF deixou assente que o tema tratado na repercussão geral do RE 636.886 diz respeito somente à fase posterior da formação do título, e que nenhuma consideração houve acerca do prazo para constituição do título executivo.
A questão da prescrição da pretensão punitiva no âmbito dos processos do TCU está definida no Acórdão 1441/2016-TCU-Plenário, que a fixou em 10 anos a contar da data da ocorrência da irregularidade, e estabeleceu também as causas interruptivas, tais como: os atos que ordenarem a citação, audiência e oitiva da parte, bem como a apresentação de elementos adicionais de defesa pelo responsável.
No momento, esse assunto está sendo reexaminado por grupo de trabalho constituído a partir de deliberação contida no Acórdão 459/2022-TCU-Plenário, de 9/3/2022, de relatoria do Exmo. Ministro Walton Alencar Rodrigues, exarado nos autos do TC Processo 000.006/2017-3. 
Referido acórdão determinou:
9.8. ordenar à Secretaria-Geral de Controle Externo (Segecex) a formação de grupo técnico de trabalho para que, em processo apartado, apresente a este Plenário projeto de normativo que discipline, de forma completa e detalhada, o tema da prescrição da pretensão ressarcitória e da prescrição da pretensão punitiva no âmbito do controle externo, tendo por base jurisprudência predominante do Supremo Tribunal Federal, adequando-a às especificidades das diversas formas de atuação do Tribunal de Contas da União, devendo incluir, no estudo que fundamentará o projeto de normativo, avaliação do impacto das teses prescricionais discutidas sobre as responsabilidades e danos apurados nos processos em andamento no Tribunal, sobretudo os mais sensíveis, relevantes e de elevada materialidade.
O grupo de trabalho foi constituído em 30/3/2022, com prazo de 45 dias para apresentar seus resultados, mantendo-se, dessa forma, a aplicação das disposições do Acórdão 1441/2016-TCU-Plenário até que seja exarada nova orientação.
A tabela elaborada pela empresa, constante do item 43 desta instrução, que traz a data da celebração dos contratos, deve ser complementada com o ato que determinou a oitiva da CNO S/A, no caso, o Acórdão 632/2017-TCU-Plenário, de 5/4/2017, por ser evento que interrompe a prescrição da pretensão punitiva, conforme previsto no item 9.1.3 do Acórdão 1441/2016-TCU-Plenário.
Neste caso, o prazo de prescrição teria sido interrompido cerca de 7 anos depois da celebração dos contratos, passando a correr novamente até a data da apresentação da manifestação em resposta à oitiva, em 25/11/2019, nova causa interruptiva.
Assim, com base nos critérios estabelecidos no Acórdão 1441/2016-TCU-Plenário, verifica-se que não transcorreu o prazo prescricional de 10 anos a partir da celebração dos contratos, em razão da ocorrência de causa interruptiva.
Se considerarmos a aplicação dos prazos da lei 9.873/1999, adotado nos julgados do STF, temos que levar em conta as causas interruptivas da prescrição, previstas no art. 2º dessa lei:
I - pela notificação ou citação do indiciado ou acusado, inclusive por meio de edital;
II - por qualquer ato inequívoco, que importe apuração do fato;
III - pela decisão condenatória recorrível.
IV - por qualquer ato inequívoco que importe em manifestação expressa de tentativa de solução conciliatória no âmbito interno da administração pública federal. 
Conforme já mencionado no Histórico desta instrução, em face da materialidade e relevância das obras do Comperj, o Tribunal realizou fiscalizações desde 2008, adotando sempre as medidas necessárias para efetiva apuração dos fatos.
A seguir, elencamos os principais eventos que caracterizam atos que importaram na apuração das irregularidades ocorridas nas obras do Comperj.
Na auditoria realizada no âmbito do Fiscobras 2010, que compreendeu as obras de implantação da UDAV, UHCC e UCR, foram identificadas diversas irregularidades, apontadas no Relatório de Fiscalização 215/2010, relativas a trabalho realizado entre 12/4 e 11/6/2010 (TC Processo 009.834/2010-9, peça 2, p. 6-39) .
Como fruto desse trabalho, foi exarado o Acórdão 2537/2010-TCU-Plenário, de 22/9/2010, onde determinou-se realização de oitivas das empresas e audiências dos responsáveis por: (i) sobrepreço; (ii) contratação direta irregular; e (iii) adoção de regime de execução contratual inadequado ou antieconômico.
Em 23/5/2011, o Relator determina a análise de novos elementos ingressos no TCU, apresentados por responsáveis (TC Processo 009.834/2010-9, peça 2, p. 179) .
Em 2013, foi realizado levantamento cujo objeto era o mapeamento da evolução dos gastos do Comperj (TC Processo 028.462/2013-0) .
Em 2014, foi realizada nova auditoria, no âmbito do Fiscobras, para exame dos atos de gestão das obras do Comperj (TC Processo 006.981/2014-3) , sendo exarado o Acórdão 3090/2014-TCU-Plenário, de 12/11/2014, no qual foi determinada a oitiva da Petrobras para manifestação acerca de diversos pontos tidos como irregulares pela equipe.
Em março de 2016, foi concluído o relatório de fiscalização 387/2015, peça 112 do TC Processo 009.834/2010-9, juntado nestes autos como peça 8, cujas conclusões foram consolidadas no Acórdão 632/2017-TCU-Plenário, de 5/4/2017, que determinou a instauração dos processos de tomada de contas especial e a realização das oitivas/audiências dos responsáveis e resultaram na notificação da CNO no dia 11/9/2019 (peça 70) .
Pelo exposto, constata-se que são fartos os elementos que atestam a ausência de inércia do TCU em relação à fiscalização das obras do Comperj, não havendo como se alegar prescrição quinquenal da lei 9.873/1999, em face da reiterada ocorrência de fatos inequívocos que importaram em apuração dos fatos.
Ainda em relação à aplicação das regras da lei 9.873/1999 aos fatos, verifica-se que o § 2º do art. 1º dessa lei estabelece que quando o fato objeto da ação punitiva também constituir crime, a prescrição será regida pelo prazo previsto na lei penal.
No caso concreto, as ações da CNO estão tipificadas como crimes de formação de cartel, fraude à licitação, corrupção ativa e lavagem de dinheiro, e se considerarmos os prazos prescricionais previstos nos artigos 109 do Código Penal (DL 2.848/1940) , verifica-se que a prescrição dos crimes cominados ocorreria entre 8 e 16 anos, conforme tabela a seguir. 
Tabela 5 - Dos crimes e prazos de prescrição
	Crime
	Fundamento legal
	Pena máxima
	Prescrição art. 109 do CP

	Cartel
	Lei 8.137/1990, art. 4º, inc. II
	5 anos
	12 anos

	Fraude à licitação
	Lei 8.666/1993, art. 90
	4 anos
	8 anos

	Corrupção
	CP, art. 333
	12 anos
	16 anos

	Lavagem de dinheiro
	Lei 9.613/1998, art. 1º
	10 anos
	16 anos

Ademais, o art. 16, § 9º da lei 12.846/2013, que rege a celebração dos acordos de leniência, dispõe que a celebração do acordo interrompe o prazo prescricional dos atos ilícitos previstos na referida lei.
Nesse caso, teria havido a interrupção da prescrição por ocasião da celebração do acordo de leniência da CNO com o MPF, que ocorreu em 1/12/2016  (peça 78) , e com a CGU, em 9/7/2018 (peça 81) .
Assim, mediante a aplicação das regras contidas no Acórdão 1441/2016-TCU-Plenário, ou se considerada a aplicação dos requisitos estabelecidos pela lei 9.873/1999, seja em relação às causas interruptivas, seja em relação à tipificação como crime, concomitantemente com as disposições da lei 12.846/2013, verifica-se a não-ocorrência da prescrição da pretensão punitiva do TCU para os fatos tratados nestes autos.
Por fim, examina-se o pedido formulado pela empresa responsável, de que seja dado tratamento sigiloso à manifestação e seus anexos (peças 77-90) , com fundamento no art. 6º, inciso III, da lei 12.527/2011:
Art. 6º Cabe aos órgãos e entidades do poder público, observadas as normas e procedimentos específicos aplicáveis, assegurar a:
... 
III - proteção da informação sigilosa e da informação pessoal, observada a sua disponibilidade, autenticidade, integridade e eventual restrição de acesso
A esse respeito, listamos na tabela a seguir as peças encaminhadas pela CNO e os seus conteúdos:
Tabela 6 - Composição das peças da manifestação da CNO
	PEÇA
	CONTEÚDO
	OBSERVAÇÃO

	77
	Manifestação CNO
	Não contém informações confidenciais da empresa

	78
	Termo de Acordo de Leniência MPF
	
	79
	Ofício de encaminhamento da aprovação do acordo MPF
	Foi classificado como sigiloso, mas apenas encaminha o acordo aprovado, que já é público, sem os anexos

	80
	Relatório anual CNO
	
	81
	Acordo leniência CGU
	
	82
	Termo de compromisso de cessação de prática CADE
	
	83
	Inquérito STF - compartilhamento de provas
	
	84
	Ofício Força Tarefa ao TCU
	
	85
	Nota técnica MPF
	
	86
	Despacho Sérgio Moro 2/4/2018 compartilhamento provas
	
	87
	Despacho Sérgio Moro de 13/6/2018 levantamento sigilo provas
	
	88
	Aviso TCU à Força Tarefa utilização provas
	
	89
	Resposta Força Tarefa ao Aviso 864
	
	90
	Despacho Sérgio Moro 2/10/2018 utilização provas
	
Compulsando os documentos enviados, não detectamos entre os anexos, conteúdo que possa ser considerado sigiloso, já que a empresa enviou apenas a parte pública dos acordos, disponível em vários sítios da rede mundial de computadores, tampouco a manifestação revela dados que possam ser considerados sensíveis.
De igual modo, os ofícios da Força Tarefa e despachos do juiz Sérgio Moro constam de diversos processos de controle externo desta Corte, de forma pública.
Acrescente-se que tais documentos são cópia de peças originalmente juntadas ao TC 010.816/2017-8 (241-254) , onde se encontram com grau de confidencialidade "público".
Por essa razão, entendemos ser inepto o pedido de sigilo formulado pela empresa, pela ausência de causa de pedir, o qual deve ser indeferido.
V - CONCLUSÃO
As apurações realizadas no âmbito dos TCs Processo 009.834/2010-9 e TC 010.816/2017-8, conduziram à constatação da ocorrência de fraudes em licitações mediante ajuste prévio entre as licitantes nos certames conduzidos pela Petrobras em relação às obras do Comperj, sendo então determinada a oitiva dos responsáveis e o exame das manifestações em processos individuais.
Foi então autuada a presente representação, que deve ser conhecida por atender aos requisitos legais e regimentais de admissibilidade, para, no mérito, em face da comprovação dos ilícitos, assinalar a sua procedência;
Em suas alegações, examinadas no tópico IV.3 desta instrução, a empresa focou-se em três premissas: suposto equívoco na imputação da responsabilidade a quem não é responsável por nenhum dos contratos, impossibilidade de aplicação da sanção de inidoneidade a empresa colaboradora e prescrição da pretensão punitiva do TCU em relação aos fatos tratados nos autos.
No tocante a ocorrência de equívoco de imputação de responsabilidade a empresa que não celebrou nenhum dos contratos, entende-se que as apurações realizadas no âmbito da Operação Lava Jato obtiveram robusto acervo probatório acerca da participação da CNO no cartel destinado a fraudar procedimentos licitatórios da Petrobras, seja apresentando propostas de cobertura, seja obtendo contratos com preços superfaturados.
Nessa autêntica organização criminosa, a empresa CNO ocupava lugar de destaque, tendo o seu diretor-presidente, senhor Marcelo Bahia Odebrecht, conforme amplamente divulgado pelos meios de comunicação, recebido condenação penal superior a 19 anos de prisão em função da sua atuação nessa organização, enquanto que a empresa é signatária de acordos de leniência, a partir dos quais admitiu a prática dos ilícitos e, entre outros, assumiu o compromisso de restituir ao erário a vultosa quantia de cerca de R$ 9 bilhões de reais.
Considerando que o acordo foi aprovado em dezembro de 2016 (peça 78) , prevendo o pagamento em 22 parcelas anuais, espera-se que o integral cumprimento ocorra somente em 2038, não havendo, porém, informação nos autos acerca da efetivação desses pagamentos até esta data.
Destaca-se que, por meio de estudos econométricos, esta Corte apurou a diferença entre o valor cobrado nas licitações de obras da Petrobras em um ambiente com cartel e fraude à licitação e o respectivo valor que deveria ser cobrado em um ambiente competitivo. 
Com base nesses estudos, apreciados no âmbito do Acórdão 3089/2015-TCU-Plenário, de relatoria do Exmo. Ministro Benjamin Zymler, conclui-se que a atuação do cartel reduziu em cerca de 17% o valor do desconto que seria ofertado no caso de um cenário competitivo e que o prejuízo poderia chegar a R$ 29 bilhões com a prática criminosa da formação de cartel e fraude às licitações nas citadas obras da Petrobras.
No caso dos contratos tratados nestes autos, como consequência da atuação do cartel, os prejuízos preliminarmente quantificados, totalizavam, até aquele momento, R$ 544 milhões (valores históricos) , conforme apontado no item 14 desta instrução.
Em relação à segunda premissa, na qual a empresa alega que, por ostentar a condição de colaboradora do Estado brasileiro, não poderia ser apenada com a sanção de inidoneidade, entende-se que tais acordos não têm o condão de inibir ou cercear a competência fiscalizatória do TCU, que decorre de mandamento constitucional, situação reconhecida expressamente no acordo de leniência firmado com a CGU, conforme mencionado anteriormente nesta instrução.
Além disso, neste processo a empresa não mostrou postura colaborativa que seria esperado de quem busca usufruir dos benefícios da leniência, limitando-se a negar que tenha participado das ações do cartel nessas licitações.  
Pode o TCU, no entanto, em sintonia com o Acordo de Cooperação Técnica celebrado com o MPF, AGU, CGU e Ministério da Justiça e Segurança Pública, abrir mão, do seu poder sancionador, em respeito ao microssistema de combate à corrupção, diminuindo ou suspendendo a eficácia de parte da possível sanção a ser aplicada aos responsáveis colaboradores, levando em conta aspectos como o nível de gravidade dos ilícitos, materialidade e grau de culpabilidade do agente, avaliando-se, ainda, a postura colaborativa do responsável.
No que trata da suposta prescrição, verifica-se que qualquer que seja o critério adotado (prescrição decenal do Acórdão 1441/2016-TCU-Plenário ou prescrição quinquenal da lei 9.873/1999) , mediante a consideração das causas interruptivas previstas nesses instrumentos, concomitantemente com as disposições da lei 12.846/2013, o prazo prescricional ainda não fluiu.
Feitas essas considerações, entende-se que os atos ilícitos praticados pela empresa CNO   afrontaram os princípios constitucionais insculpidos no art. 37, caput e inciso XXI, no art. 173, § 1º, inciso III, ambos da Constituição Federal (CF/1988) , precipuamente os da legalidade, da impessoalidade, da moralidade e da igualdade de condições aos concorrentes em processo licitatório, bem como o item 1.2 do Decreto 2.745/1998 (Regulamento do Procedimento Licitatório Simplificado da Petróleo Brasileiro S.A. - PETROBRÁS) .
As condutas delituosas da empresa CNO podem ser consideradas gravíssimas, pois que, conforme amplamente demonstrado pelas investigações da Operação Lava Jato e apurações conduzidas pelo TCU em dezenas de obras públicas de vulto, ocorreram de forma reiterada e ampla, não se tratando de incidência isolada.
Além disso, os recursos subtraídos dos cofres públicos mediante fraude e corrupção foram também utilizados para financiar partidos e agentes políticos, e com repercussão direta no processo político-eleitoral.
Conforme mencionado na ementa do acórdão da ADI 4650, do STF, de relatoria do Ministro Luiz Fux, por ocasião do julgamento acerca da legalidade do financiamento eleitoral por pessoas jurídicas, essas doações, antes de refletir eventuais preferências, políticas, denotam um "agir estratégico" desses doadores, "no afã de estreitar suas relações com o poder público em pactos, muitas vezes desprovidos de espírito republicano". 
Observe-se que esse julgamento, que concluiu pela ilegalidade e consequente proibição de tais doações, ocorreu em setembro de 2015, no auge da Operação Lava Jato, e contém a informação de que, no período de 2010 a 2014, as empresas OAS, Andrade Gutierrez, Queiroz Galvão, UTC, Camargo Corrêa, Engevix, Norberto Odebrecht Brasil e Norberto Odebrecht doaram, apenas ao Partido dos Trabalhadores, a vultosa soma de R$ 171.946.000,00 (cento e setenta e um milhões, novecentos e quarenta e seis mil reais) .
Conforme consignado pelo Ministro Gilmar Mendes em seu voto, "esse verdadeiro duto de verbas públicas não se destinava apenas ao financiamento de um projeto de poder, mas foram utilizados também para a compra de fazendas, de apartamentos, suas respectivas reformas de alto luxo, bem como para o financiamento de viagens dos líderes partidários".
Conclui-se, assim, que a ação delituosa dessas empresas ia além da prática dos crimes de fraude e corrupção, afetando, em última análise, a preservação do princípio democrático e da legitimidade da escolha dos representantes políticos.
Ademais, nestes autos não se vislumbra postura colaborativa por parte da empresa, que nega a participação nas irregularidades que levaram à fraude nas contratações das obras do Comperj, atribuindo sua responsabilização a equívoco da unidade técnica, comportamento que pode ser interpretado como violação aos termos do acordo de colaboração firmado, em que a empresa se comprometeu a agir com honestidade, lealdade e boa-fé durante o cumprimento dos acordos celebrados com o Estado brasileiro.
Nesses termos, ante a ausência da apresentação de qualquer subsídio ou informação que pudesse alterar a responsabilização, pugna-se pela rejeição das alegações apresentadas na manifestação, havendo nos autos elementos suficientes para, nos termos do art. 46 da lei 8.443/1992, ser declarada a inidoneidade da CNO para participar de licitações na Administração Pública Federal.
Entretanto, em face da celebração de acordo de cooperação técnica entre o TCU, STF, CGU, AGU e Ministério da Justiça e Segurança Pública, em agosto de 2020 (acessível em: https://portal.tcu.gov.br/data/files/11/16/BB/03/575C37109EB62737F18818A8/ACORDO%20DE%20COOPERACAO%20TECNICA%20_1_.pdf, acesso em 5/5/2022) , que prevê o compartilhamento de provas entre as instituições signatárias dos acordos de leniência, bem como a inaplicabilidade de sanções adicionais ao colaborador além daquelas constantes no acordo, verifica-se que a jurisprudência desta Corte vem se consolidando no sentido de que se determine o sobrestamento da apreciação do mérito de processo que envolvam signatários de tais acordos, até que se comprove o cumprimento das obrigações pactuadas (precedentes: acórdãos  2422/2021, 2818/2021, 2930/2021, 228/2022, todos do Plenário do TCU) .
Aliado a isso, tem-se que a colaboração da empresa junto ao TCU, ainda se encontra em análise por esta Corte, em processo que tramita sob sigilo.
Dessa forma, em face da celebração, pela empresa CNO, de acordos de leniência com o MPF, CGU e CADE, cabe propor ao Tribunal que, com base no art. 157, caput, do Regimento Interno do TCU, seja determinado o sobrestamento deste processo, até que a empresa comprove o cumprimento das obrigações assumidas nos referidos acordos, suspendendo-se, adicionalmente, a prescrição da pretensão punitiva do TCU, nos termos do subitem 9.1.5 do Acórdão 1441/2016-TCU-Plenário.
Em relação ao pedido de sigilo formulado pela CNO, entendemos deva ser indeferido, por não haver, entre os documentos enviados, conteúdo que possa ser classificado como sigiloso, desatendendo assim o art. 6º, inciso III, da lei 12.527/2011.
VI - PROPOSTA DE ENCAMINHAMENTO
Diante do exposto, submetem-se os autos à consideração superior, propondo:
conhecer da presente representação, por atender aos requisitos legais e regimentais de admissibilidade, para, no mérito, considerá-la procedente;
rejeitar as manifestações apresentadas pela empresa CNO S/A (ex-Construtora Norberto Odebrecht S/A) - CNPJ 15.102.288/0001-82;
com fundamento no art. 157, caput, do Regimento Interno do TCU, sobrestar a apreciação deste feito sobre a participação da empresa CNO S/A nas fraudes aos processos licitatórios do Comperj até a demonstração do cumprimento das obrigações pactuadas no âmbito dos acordos firmados com o MPF, CGU e CADE, sem prejuízo de, nos termos do subitem 9.1.5 do Acórdão 1441/2016-TCU-Plenário, suspender a prescrição da pretensão punitiva do TCU em relação às irregularidades;
indeferir o pedido formulado pela empresa CNO com relação ao grau de confidencialidade das peças juntadas como resposta à oitiva, por não preencherem os requisitos do art. 6º, inciso III, da lei 12.527/2011 para que sejam consideradas sigilosas;
dar ciência do Acórdão que vier a ser proferido, ao titular da 13ª Vara Federal de Curitiba/PR, à CNO S/A, ao Ministério Público Federal em Curitiba-PR, ao Ministério da Transparência e Controladoria-Geral da União (CGU) , ao Conselho Administrativo de Defesa Econômica (CADE) , e à Diretoria de Governança, Risco e Conformidade da Petrobras (GRC) , para as medidas consideradas cabíveis, e
apensar estes autos, quando do encerramento, ao TC Processo 010.816/20178, com vista à consolidação das decisões proferidas.
Anexo
Matriz de responsabilização (conforme Memorando-Circular nº 33/2014 - Segecex) 
	Irregularidade
	Responsável
	Período de Exercício
	Conduta
	Nexo de causalidade
	Culpabilidade

	Fraude a licitações conduzidas pela Petrobras na realização das obras do Complexo Petroquímico do Rio de Janeiro (Comperj) 
	CNO S/A (ex-Construtora Norberto Odebrecht S/A) - CNPJ 15.102.288/0001-82
	Não se aplica
	a) conluio entre as empresas e fraude às licitações do Comperj que precederam a contratação da execução das obras de construção e montagem das Unidades de Destilação Atmosférica e a Vácuo (UDAV) , Hidrocraqueamento Catalítico (UHCC) , Unidade de Coqueamento Retardado (UCR) e Hidrotratamento de Destilados Médios (UHDT) , no bojo de esquema criminoso conduzido, pelo menos, de 2003 a 2014, a partir das seguintes irregularidades: 
a.1) combinação de preços; 
a.2) quebra de sigilo das propostas; 
a.3) divisão de mercado; 
a.4) oferta de propostas de cobertura para justificar o menor preço ofertado; 
a.5) combinação prévia dos resultados com o consequente direcionamento das licitações; e 
a.6) ausência de formulação de proposta para beneficiar a empresa escolhida pelo cartel.
	As práticas adotadas por esta empresa resultaram em fraudes às licitações para a contratação da execução das obras de construção e montagem das das Unidades de Destilação Atmosférica e a Vácuo (UDAV) , de Hidrocraqueamento Catalítico (UHCC) , de Coqueamento Retardado (UCR) e de Hidrotratamento de Destilados Médios (UHDT) , todas do Complexo Petroquímico do Rio de Janeiro (Comperj, mediante conluio entre as empresas.
	Não se aplica

O representante do MPTCU que atuou no feito, Procurador Rodrigo Medeiros de Lima, manifestou-se de acordo com o encaminhamento alvitrado pela unidade técnica, conforme se observa de seu parecer lançado à peça 100, a seguir transcrito:
	Em face dos elementos constantes dos autos, este representante do Ministério Público junto ao Tribunal de Contas da União manifesta-se de acordo com o encaminhamento oferecido pela unidade técnica, em pareceres uniformes (peças 96 a 98) . A proposta sugerida pela unidade instrutora guarda aderência com os Acórdãos 2.446/2018 (Ministro Benjamin Zymler) , 2.106/2021 (Ministro-Substituto André Luís de Carvalho) e 2.171/2021 (Ministro Vital do Rêgo) , todos do Plenário.
2.	Inobstante, consideramos pertinente tecer ponderações a respeito do termo inicial de contagem da prescrição punitiva no caso concreto.
3.	Entendemos, para a irregularidade que ora se apura, que o termo inicial deve ser a data em que a Administração Pública obteve a inequívoca ciência do ato irregular, diferentemente dos termos iniciais utilizados para a contagem do prazo prescricional pela unidade técnica, quais sejam, datas de ocorrência das irregularidades.
4.	Em se tratando de hipótese de fraude, dissimuladora da irregularidade e voltada a assegurar a impunidade e a retenção de eventuais vantagens ilícitas pelos agentes envolvidos, admitir-se o curso da prescrição desde a ocorrência da irregularidade implica em permitir aos responsáveis beneficiarem-se da própria conduta fraudulenta, da própria torpeza, de forma incompatível com a boa-fé objetiva.
12.	Ainda que a lei seja omissa quanto a tal hipótese impeditiva da prescrição, ela decorre da própria lógica da prescrição e do ditame da boa-fé objetiva que, como princípio geral de direito, presta-se à colmatação de lacunas, nos termos do art. 4º da Lei de Introdução às Normas do Direito Brasileiro (LINDB) .
13.	Orientações semelhantes são identificadas na jurisprudência do STJ:
 (...) 5. Outro relevante e grave aspecto a ser destacado é a intenção deliberada do Sr. Hélio Viana Freitas em obstar a realização de sua citação, como atestado pelo meirinho, em 9.7.2009. Ao argumentar a existência de prescrição, quando se escondeu intencionalmente e só compareceu aos autos em virtude da realização de penhora on-line nas suas contas correntes, denota propósito de "beneficiar-se com a própria torpeza". Tal conduta não encontra amparo jurídico e não pode ser chancelada pelo Poder Judiciário. Precedentes: AgInt nos EDcl no AREsp 1.013.829/RJ, Rel. Min. Marco Aurélio Bellizze, Terceira Turma, DJe 14.8.2018; REsp 1.740.260/RS, Rel. Min. Ricardo Villas Bôas Cuevas, Terceira Turma, DJe 29.6.2018; AgRg no REsp 1.398.155/RN, Rel. Min. Benedito Gonçalves, Primeira Turma, DJe 28.9.2015; REsp 1.366.694/MG, Rel. Min. Mauro Campbell Marques, Segunda Turma, DJe 17.4.2013.
 (...) 
 (REsp 1770249/RJ, Rel. Ministro HERMAN BENJAMIN, SEGUNDA TURMA, julgado em 8/11/2018, DJe 19/11/2018) (grifos nossos) 
ADMINISTRATIVO. CONTRATO. INADIMPLÊNCIA. ANTECIPAÇÃO DO VENCIMENTO. PRAZO DE PRESCRIÇÃO. MANUTENÇÃO DO TERMO INICIAL.
1. Trata-se de ação monitória referente ao contrato de abertura de crédito para financiamento estudantil em que a origem afastou a prescrição reconhecida pelo juízo de primeiro grau.
2. Esta Corte pacificou seu entendimento no sentido de que, mesmo diante do vencimento antecipado da dívida, subsiste inalterado o termo inicial do prazo de prescrição - no caso, o dia do vencimento da última parcela, 10.2.2008. Precedentes.
3. Note-se, ainda, que a ninguém é admitido valer-se da própria torpeza. Ora, entender em favor da antecipação do prazo em questão beneficiaria o próprio devedor que criou o óbice para o recebimento do crédito.
4. Recurso especial não provido.
 (REsp 1247168/RS, Rel. Ministro MAURO CAMPBELL MARQUES, SEGUNDA TURMA, julgado em 17/5/2011, DJe 30/5/2011) (grifos nossos) 
14.	Registre-se que a adoção da teoria da actio nata em sua subjetiva acepção, é medida que, para além de juridicamente razoável - vez que permite à prescrição operar, de fato, como instrumental garantidor da ordem e segurança jurídicas, em vez de favorecer unicamente ao interesse privado do agente dissimulador - desvela-se imprescindível aos casos em que se apuram ilícitos de maior complexidade, que, pela própria natureza de que se revestem, não têm percepção prontamente evidenciadas e, portanto, são impassíveis de ciência imediata pelos órgãos de controle da gestão pública, a exemplo dos casos de fraudes, como o que se trata nestes autos.
15.	Em vista dos parâmetros acima apontados, verifica-se a não ocorrência da prescrição da pretensão sancionatória no caso concreto. Adotando o mês de março de 2014 como termo inicial para a contagem do prazo prescricional, quando a Polícia Federal e o Ministério Público Federal descortinaram a Operação Lava-Jato, e tendo a interrupção do prazo prescricional ocorrido com o Acórdão 632/2017-TCU-Plenário, por meio do qual foi determinada a oitiva das empresas, verifica-se que não se passaram dez anos desde o advento da pretensão sancionatória do TCU.
16.	Sem prejuízo, registramos pontual discordância no que tange ao exame da prescrição realizado pela unidade técnica à luz da Lei 9.873/1999 (peça 96, p. 14 e 15) . A divergência se restringe à consideração de mais de uma causa interruptiva de mesma natureza (incisos do art. 2º da referida lei) , o que não vislumbramos possível, sob pena de permitir, no limite, infindáveis extensões do prazo prescricional, o que não se coaduna com o princípio da razoabilidade.
17.	Apesar desse ponto de dissonância, deixamos de empreender a reanálise da incidência da prescrição sob o regime da aludida lei, uma vez que, considerando o prazo geral de prescrição do art. 205 da Lei 10.406/2002 - que se entende aplicável ao presente caso, diante da falta de norma específica que regule o instituto da prescrição da pretensão ressarcitória no âmbito do Controle Externo -, não ocorreu a prescrição.
É o relatório.

Nayron Sousa Russo (OAB/DF 35.147) e outros.

Procurador Rodrigo Medeiros de Lima.

COMPERJ. FRAUDES NOS PROCESSOS LICITATÓRIOS. PROVAS COMPARTILHADAS. OPERAÇÃO LAVAJATO. CONJUNTO DE INDÍCIOS. FORMAÇÃO DE CONVICÇÃO. SOBRESTAMENTO DO MÉRITO. SUSPENSÃO DA PRESCRIÇÃO DA PRETENSÃO PUNITIVA. DETERMINAÇÃO. NOTIFICAÇÃO.

Secretaria Extraordinária de Operações Especiais em Infraestrutura (SeinfraOperações).

Trata-se de processo apartado do TC Processo 010.816/2017-8, autuado para verificar a ocorrência de fraudes praticadas pela Construtora Norberto Odebrecht S.A. (atual CNO S.A.) nas licitações do Complexo Petroquímico do Rio de Janeiro (Comperj) , conduzidas pela Petróleo Brasileiro S.A. (Petrobras) , para as obras de construção e montagem das Unidades de Destilação Atmosférica e a Vácuo (UDAV) , Hidrocraqueamento Catalítico (UHCC) , Unidade de Coqueamento Retardado (UCR) e Hidrotratamento de Destilados Médios (UHDT) .
Inicialmente, relembro que a autuação deste e dos demais processos apartados foi motivada pelas auditorias que este Tribunal já vinha realizando nas contratações relativas ao Comperj desde 2008, cujos resultados, mais tarde, alinharam-se aos fatos descortinados pela Operação Lava Jato, deflagrada em 2014.
A Operação tornou pública a existência de um esquema criminoso que atuava na Petrobras e que envolvia a prática de crimes contra a ordem pública, corrupção e lavagem de dinheiro, com a formação de um poderoso cartel, autodenominado de "Clube". Dele participariam as empresas Odebrecht, Engevix, OAS, UTC, Camargo Corrêa, Techint, Andrade Gutierrez, Mendes Júnior, Promon, MPE, Skanska, Queiroz Galvão, Iesa, Galvão Engenharia, GDK e Setal.
Em resumo, as mencionadas empresas teriam se associado para dominar o mercado de grandes obras de engenharia demandadas pela Petrobras. Nesse esquema, para cada contratação, o "Clube" definia aquela que seria a vencedora do certame e as demais que dariam cobertura, apresentando propostas de preços maiores ou até mesmo não ofertando propostas. Desse modo, impedia-se a concorrência real e os preços contratados ficavam muitas vezes acima dos referenciais de mercado, superfaturados.
De acordo com as apurações realizadas pelo TCU, os contratos relativos ao Comperj apresentavam os seguintes valores de sobrepreço:
Tabela 1 - Indícios de sobrepreço apontados no relatório de auditoria
	Contrato
	Objeto
	Sobrepreço

	0800.0056801.10.2
	UDAV - Unidade de Destilação Atmosférica e a Vácuo
	R$ 79.769.676,969

	0800.0057282.10.2
	UCR - Unidade de Coqueamento Retardado
	R$ 260.536.618,39

	0800.0060702.10.2
	UHDT - Unidade de Hidrotratamento de Destilados Médios
	R$ 99.311.296,73

	0800.0056936.10.2
	UHCC - Unidade de Hidrocraqueamento Catalítico
	R$ 104.388.883,35

A confirmação ou não desses valores se dará no âmbito dos processos de tomada de contas especial que foram abertos para cada contrato (Acórdão 632/2017-TCU-Plenário) .
De todo modo, os resultados da Operação Lava Jato confirmaram as irregularidades que vinham sendo apontadas pelos trabalhos de fiscalização do TCU nos processos licitatórios do Comperj e trouxeram uma nova perspectiva às apurações em curso.
Diante da complexidade dos fatos tratados e do grande número de empresas envolvidas, esta Corte de Contas decidiu então, consoante Acórdão 632/2017-TCU-Plenário, subitem 9.2.11, por autuar um processo apartado para cada empresa citada, a exemplo deste. Em cada apartado, avalia-se a participação de uma empresa específica nas fraudes às licitações do Comperj, tendo sido elas instadas a se pronunciar acerca de:
a) combinação de preços;
b) quebra de sigilo das propostas; 
c) divisão de mercado;
d) oferta de propostas de cobertura para justificar o menor preço ofertado;
e) combinação prévia de resultados e consequente direcionamento das licitações; e 
f) ausência de formulação de proposta para beneficiar a empresa escolhida pelo cartel.
O mesmo procedimento foi adotado para as apurações relativas às obras de implantação da Refinaria Abreu e Lima em Ipojuca/PE, também denominada de Refinaria do Nordeste (Rnest) , e da Refinaria Presidente Getúlio Vargas (Repar) , sendo que muitos daqueles processos apartados já foram apreciados. Desse modo, no julgamento dos presentes autos, considerarei as análises da Secretaria Extraordinária de Operações Especiais em Infraestrutura (SeinfraOperações) e a jurisprudência que vem se formando quanto ao tema, frente aos processos já julgados. 
II
Como dito, este processo busca verificar a atuação da Construtora Norberto Odebrecht S.A. nas licitações do Comperj e sua eventual participação nas fraudes apuradas. Em sua defesa, a construtora apresentou razões de justificativa (peças 77 a 90) , por meio da qual procurou demonstrar a regularidade de suas condutas. Em síntese, a empresa aduziu três alegações a seguir resumidas:
equívoco na presunção de que a simples falta de apresentação de proposta, ou de propostas não vencedoras nas licitações seria indicativo de fraude;
impossibilidade de aplicação da sanção de inidoneidade a empresa colaboradora; e
prescrição da pretensão punitiva do TCU.
Desse modo, a responsável requereu o arquivamento dos presentes autos sem aplicação da sanção de inidoneidade prevista no art. 46 da Lei n. 8.443/1992.
Ao analisar os elementos probatórios dos autos, a SeinfraOperações concluiu que a Construtora Norberto Odebrecht S.A. fraudou licitações da Petrobras relacionadas a obras do Comperj, mediante conluio entre as empresas para a prática das seguintes condutas: combinação de preços, quebra de sigilo das propostas, divisão de mercado, oferta de propostas de cobertura para justificar o menor preço ofertado (UCR, UDAV e UHDT) , combinação prévia de resultados e consequente direcionamento das licitações, e ausência de formulação de proposta para beneficiar a empresa escolhida pelo cartel (UHCC) .
Todavia, a unidade instrutiva não propôs sanção à empresa, tendo em vista o acordo de cooperação técnica firmado entre o TCU, STF, CGU, AGU e Ministério da Justiça e Segurança Pública, em 6/8/2020, que prevê o compartilhamento de provas entre as instituições signatárias dos acordos de leniência, bem como a inaplicabilidade de sanções adicionais ao colaborador além daquelas constantes no acordo. Nesse sentido, considerando outros precedentes desta Corte de Contas, propôs o sobrestamento destes autos até a demonstração do cumprimento das obrigações pactuadas no âmbito dos acordos firmados pela responsável com o MPF, CGU e Cade. Aliado a isso, a unidade ponderou a existência de processo sigiloso de colaboração da empresa junto ao TCU, ainda em análise.
O Ministério Público junto ao TCU, representado nos autos pelo Exmo. Procurador Rodrigo Medeiros de Lima, manifestou sua concordância com a proposta de encaminhamento formulada pela unidade técnica. Ademais, trouxe elementos que reforçam a conclusão de que não houve a prescrição da pretensão punitiva. Em seu parecer, o douto procurador aduz a tese de que, nos casos de fraudes, o termo inicial não deveria ser a data do fato, mas sim, a data em que a Administração Pública obteve a inequívoca ciência do ato irregular.
III
Feito este breve resgate do histórico processual, passo ao exame da matéria.
Inicialmente, informo que a análise dos presentes autos se concentrará nos indícios e nas provas da participação da Construtora Norberto Odebrecht S.A. nos atos ilícitos descortinados. Considero que, ao presente momento, já resta suficientemente comprovada a existência do cartel e de seu modo de atuação, inclusive nas licitações do Comperj. Somente no âmbito desta Corte de Contas, outras quinze empresas já foram tornadas inidôneas por fraude a licitação da Petrobras (Acórdãos 300/2018, 414/2018, 1.221/2018, 1.744/2018, 2.135/2018, 2.355/2018, 424/2019, 1.256/2019, 1.527/2019, 2.914/2019, 1.900/2020, 2.134/2020, 2.687/2020, 2.841/2020, 3.163/2020, 3.175/2020, 82/2021, 416/2021, 497/2021, 1.042/2021, 1.177/2021, 1.313/2021, 2.092/2021, 2.320/2021, 2.531/2021, 2.586/2021, 1.236/2022, todos do Plenário) .
Desse modo, uma vez comprovada a existência do "Clube" e de sua atuação também nas contratações do Comperj, passo a analisar aquelas que seriam as evidências da participação da Construtora Norberto Odebrecht S.A. nas fraudes em comento. Considero aqui todo o acervo probatório compartilhado com este Tribunal pela Polícia Federal (PF) , pelo Ministério Público Federal (MPF) e pelo Conselho Administrativo de Defesa Econômica (Cade) , além da documentação administrativa recolhida em processos pretéritos que tramitam nesta Corte.
Considero relevante destacar inicialmente as evidências que mostram a participação da Odebrecht no cartel chamado de "Clube das 16". Tanto as informações trazidas pelo Cade (peça 11 a 14) , em acordos de leniência, quanto as trazidas pela PF (peça 10) e pelo MPF (peças 37 a 61) , em ações de improbidade, ações penais e denúncias, dão conta da atuação da empresa nas reuniões e nos acordos firmados pelo cartel.
Por exemplo, a participação da Odebrecht no cartel é assim resumida no acordo de leniência entre o Cade e as empresas Setal Engenharia e Construções e Sog Óleo e Gás, (peça 11, p. 7) :
A Odebrecht teve participação na conduta anticompetitiva durante o "Clube das 9" e o "Clube das 16", pelos menos entre o final de 2003/início de 2004 até o final de 2011/início de 2012. Foi implementada pelos seus funcionários (atualmente funcionários e/ou ex-funcionários) , e está evidenciada, por exemplo, nos Documentos 01 a 08, li, 12, 16, 18, 19, 20, 22, 30, 32, 33, 34, e nos parágrafos 42, 43, 46, 47, 71, 72, 104, 135, 142, 143, 153, 159, 161, 164, 166, 171, 175, 177, 181, 184, 185, 187, 191, 200, 202, 223, 226, 229, 230, 233, 234, 238, 253, 268 da versão de acesso restrito do Histórico da Conduta.
Inclusive, a Odebrecht é apontada como integrante e líder de um subgrupo com maior força de decisão, formado pelas 6 maiores empreiteiras à época (Camargo Corrêa, Andrade Gutierrez, Odebrecht, OAS, Queiroz Galvão e UTC) , chamado de "G6" ou "Clube VIP".
Especificamente em relação ao Comperj, faço menção a uma das provas trazidas no referido acordo de leniência. Trata-se de um documento apreendido na sede da empresa Engevix no curso da Operação Lava Jato (Figura 1) . Segundo as informações fornecidas no mencionado acordo, ali estariam detalhadas as preferências de cada membro do Clube quanto às licitações do Comperj, denominadas de "Novos Negócios Comperj". O número "1" indicaria a primeira opção da empresa, o número "2", a segunda, e assim por diante.
Figura 1 - Preferências das empresas do cartel em relação às licitações do Comperj
Fonte: peça 10, p. 13
Como se verifica, na coluna 2 dessa planilha, é possível observar a sigla "CN", que, de acordo com as informações levantadas no acordo de leniência, faz referência justamente à Construtora Norberto Odebrecht S.A. Considero que se trata de prova substancial da participação da empresa no cartel, pois não vislumbro qualquer outra razão para que ela fosse questionada sobre suas preferências quanto às contratações inerentes ao Comperj, se dele não fizesse parte.
Menciono ainda outro documento, intitulado "Reunião do Bingo" e datado de 14/8/2009, contendo mais uma versão sobre a distribuição das licitações do Comperj entre os membros do Clube, incluindo a lista de quem seriam os participantes, os vencedores, bem como a ordem de classificação das propostas (Figura 2) . Nele, consta que a Odebrecht ("CNO") faria uma proposta de cobertura para as licitações da UCR, UDAV e UHDT, em consórcio com as empresas UTC Engenharia S.A. e Mendes Junior Trading e Engenharia S.A., e não faria proposta para a UHCC. 
Figura 2 - Divisão das obras do Comperj. Documento elaborado pela UTC e apreendido na sede da Engevix.
Fonte: peça 10, p. 3
Assim, todas as evidências são contundentes e demonstram a pretensão do Clube de macular o processo licitatório com o objetivo deliberado de garantir interesses escusos, contando com a atuação da Odebrecht para atingir essa perniciosa finalidade. 
Registro que os certames licitatórios dessas unidades do Comperj (Rebid) ocorreram entre os meses de setembro de 2009 e junho de 2010, isto é, pouco tempo depois da referida reunião. Ao observar o deslinde desses certames, é possível perceber claramente a atuação do Clube na fraude dos processos licitatórios, mediante conluio entre seus participantes, incluindo a Odebrecht.
Na licitação da UCR, a abertura das propostas aconteceu em 22/9/2009, com a seguinte ordem de classificação: (1º) Techint/Andrade Gutierrez; (2º) CNO/UTC/Mendes Júnior; (3º) Queiroz Galvão/IESA (peça 33) . Nota-se que esses consórcios coincidem com aqueles formados previamente nas reuniões do Clube, de modo que o consórcio do qual a Odebrecht fazia parte apresentou, de fato, proposta de cobertura, como anteriormente acertado pelo cartel. 
Ainda na licitação da UCR, as propostas continham valores muito acima do que poderia ser aceito pela Petrobras (peça 33) , de forma que todas elas foram desclassificadas. Apesar disso, entendo que o resultado final não se presta a sanear as irregularidades identificadas, de conluio e fraude à licitação. Desse modo, refuto as alegações da responsável quando afirma não haver indicativo de fraude em razão de que a Petrobras não a contratou para a execução das obras. 
Conforme asseverado pela SeinfraOperações, ao não apresentar propostas, ou apresentar propostas de cobertura, a Construtora Norberto Odebrecht S.A. seguia o roteiro acordado entre as empresas do Clube. Assim, essas condutas também configuram conluio e fraude a licitação, independentemente do resultado do certame licitatório. Nesse sentido é que segue a jurisprudência deste Tribunal, ao considerar o tipo administrativo previsto no art. 46 da Lei Orgânica do TCU como um ilícito formal ou de mera conduta, sem a necessidade de concretização do resultado (a exemplo dos Acórdãos 233/2021 e 2.233/2019, todos do Plenário) .
Na licitação da UDAV, o Rebid ocorreu posteriormente, em 19/11/2009, com a seguinte ordem de classificação das propostas: (1º) Skanska/Promon/Engevix; (2º) Odebrecht/UTC/Mendes Junior; (3º) Queiroz Galvão/Galvão (peça 27) . Aí, constato novamente uma nítida coincidência com os consórcios previamente acertados em reuniões do Clube, incluindo sua formação a ordem das propostas. Tais fatos evidenciam novamente a prática de divisão de mercado, combinação prévia de resultados, e direcionamento da licitação.
Nessa licitação da UDAV, o preço máximo que poderia ser aceito pela Petrobras era de R$ 1,29 bilhão (20% acima da referência) , em valores aproximados. Considerando que a proposta do consórcio Skanska/Promon/Engevix estava perto desse limite, é possível perceber que os membros do Clube buscavam contratar com o maior preço possível, de modo a extrair ao máximo os benefícios decorrentes da sua atuação cartelizada. A meu ver, esses fatos evidenciam ainda mais a conduta irregular de combinação prévia de preços. 
Na licitação da UHCC, o Rebid ocorreu em 16/12/2009 (peça 30) . Porém, esse certame não contou com a participação da responsável, o que denota um alinhamento da Construtora Norberto Odebrecht S.A. com os interesses do Clube, conforme a combinação prévia registrada na Figura 2.
Na licitação da UHDT, a abertura de propostas ocorreu em 4/6/2010, com a seguinte ordem de classificação: (1º) Queiroz Galvão/Galvão Engenharia/IESA; (2º) Odebrecht Plantas Industriais/UTC/Mendes Junior; (3º) Camargo Corrêa; (4º) OAS/Setal e (5º) Carioca/GDK/EBE (peça 36) . Ou seja, a ordem de classificação se mostrou idêntica ao estabelecido previamente pelo Clube. Tais fatos evidenciam novamente as condutas irregulares de prática de divisão de mercado, combinação prévia de resultados, e direcionamento da licitação.
 Neste caso, o preço máximo que poderia ser aceito pela Petrobras era de cerca de R$ 1,03 bilhão (20% acima da referência) . Verifico também que os preços dos membros do Clube estavam em patamares próximos a esse limite, além de serem semelhantes entre si. A meu ver, esses fatos evidenciam novamente a combinação prévia de preços.
Feito esse breve resumo sobre a atuação da Construtora Odebrecht junto ao Clube, e sua influência no processo licitatório do Comperj, ressalto ainda que unidade técnica elenca em sua instrução um amplo conjunto probatório do envolvimento da responsável nas fraudes às licitações na Petrobras, incluindo o Comperj. Esse rol de evidências, contendo depoimentos, informações de acordos de leniência, documentos apreendidos pela Polícia Federal, além dos indícios de irregularidade que já haviam sido identificados pelo TCU nos certames em comento, é suficiente para formar a minha convicção de que a empresa fraudou o resultado das licitações das unidades UCR, UDAV e UHDT, ao apresentar proposta de cobertura, e da unidade UHCC, ao se abster de apresentar proposta, em conluio com os participantes do Clube.
IV
Em relação a eventual prescrição da pretensão punitiva desta Corte, a matéria é disciplinada pela Resolução-TCU 344/2022. 
No caso em concreto, aplica-se o art. 3º da referida norma: "quando houver recebimento de denúncia na esfera criminal sobre os mesmos fatos, a prescrição reger-se-á pelo prazo previsto na lei penal". Conforme asseverou a SeinfraOperações, as ações da Construtora Odebrecht estão tipificadas como crimes de formação de cartel, fraude à licitação, corrupção ativa e lavagem de dinheiro, cujos prazos prescricionais são os seguintes:
Tabela 2 - Prazos de prescrição segundo a lei penal.
	Crime
	Fundamento legal
	Pena máxima
	Prescrição art. 109 do CP

	Cartel
	Lei 8.137/1990, art. 4º, inc. II
	5 anos
	12 anos

	Fraude à licitação
	Lei 8.666/1993, art. 90
	4 anos
	8 anos

	Corrupção
	CP, art. 333
	12 anos
	16 anos

	Lavagem de dinheiro
	Lei 9.613/1998, art. 1º
	10 anos
	16 anos

Fonte: peça 96, p. 15
A denúncia recebida pelo Poder Judiciário e respectiva sentença proferida constam nos autos (peças 59-60) , razão pela qual os prazos acima devem ser levados em conta para fins de prescrição, conforme o art. 3º da Resolução-TCU 344/2022.
Quanto ao termo inicial, a mencionada norma entrou em vigor posteriormente à fase instrutória do processo, razão pela qual considero prejudicadas as sugestões trazidas nos autos pelo representante do MPTCU.
No caso em concreto, o termo inicial consiste na data do conhecimento da irregularidade pelo Tribunal (art. 4º, inciso IV) , em 4/4/2016. Trata-se da data em que o relatório de auditoria foi oficializado pela SeinfraOperações (peça 8) nos autos do TC Processo 009.834/2010-9.
Ademais, a prescrição foi interrompida por ações inequívocas de apuração dos fatos, como a determinação deste Tribunal para a unidade técnica averiguar a ocorrência de fraudes nas licitações mediante ajuste prévio entre as licitantes (item 9.2.11 do Acórdão 632/2017-TCU-Plenário) , a instrução elaborada em 28/8/2019 (peças 66 a 68) , a oitiva da empresa responsável, em 2/9/2019 (peças 69-70) , e a instrução de mérito (peça 96 a 98) , de 16/5/2022. Também não verifiquei a ocorrência da prescrição intercorrente.
Sendo assim, concluo que não se operou a prescrição da pretensão punitiva deste Tribunal para nenhuma das irregularidades constatadas nas licitações do Comperj, ora em exame.
V
A Construtora Norberto Odebrecht S.A. alega que não poderia sofrer a sanção de inidoneidade, em razão dos acordos por ela firmados com o MPF (acordo de leniência - peça 78) , com a AGU e CGU (acordo de leniência - peça 81) e com o Cade (Termo de Compromisso de Cessão de Conduta - peça 82) .
Em linha com a manifestação da SeinfraOperações, ressalto que as informações prestadas em tais acordos não integram este processo, logo, não foram utilizadas durante a sua fase instrutória ou decisória. Conforme esclareci anteriormente, as irregularidades apontadas se fundamentaram em outras informações contidas em conjunto probatório compartilhado por outros órgãos da rede de controle, além da documentação administrativa recolhida em processos pretéritos que tramitam nesta Corte.
Ademais, registro que a empresa não adotou uma postura colaborativa com este Tribunal, se limitando a negar a ocorrência dos fatos a ela imputados.
Contudo, a sanção de inidoneidade deve ser ponderada nestes autos à luz do entendimento expressado no voto condutor do Acórdão 1310/2021-TCU-Plenário (Relator Ministro Benjamim Zymler) , e de acordo com outros julgados semelhantes, como os Acórdão 2422/2021-TCU-Plenáriolenário, de minha relatoria, e os Acórdãos 2.818/2021 (Relator Ministro-Substituto Augusto Sherman Cavalcanti) e 2.930/2021 (Relator Ministro Bruno Dantas) , também do Plenário.
Nessas decisões, este Tribunal privilegiou a postura colaborativa dos responsáveis perante os demais órgãos do Estado, sobrestando a apreciação das irregularidades, até a demonstração de cumprimento de todas as obrigações assumidas pelas empresas perante esses órgãos. Portanto, voto no sentido de não aplicar, pelo menos no presente momento, sanção à Construtora Norberto Odebrecht S.A., em razão de fatos abrangidos no escopo de seus acordos.
VI
Quanto à dosimetria da pena, deixo de trazer maiores considerações, em razão da proposta de sobrestamento, sem prejuízo de manifestar minha posição de alinhamento com os últimos precedentes desta Corte envolvendo casos semelhantes. 
Cito, por ser bastante esclarecedor, trecho do parecer do Ministério Público junto ao TCU, acolhido parcialmente no voto que fundamentou o Acórdão 414/2018-TCU-Plenário, em que se discutiu a matéria:
Contudo, a pena máxima não deve recair igualmente sobre todas as empreiteiras, mas somente sobre as que praticaram as condutas mais graves em cada fraude.
Proponho, então, os critérios seguintes para que se possa sopesar o grau de culpabilidade em função das condutas empregadas.
A conduta mais gravosa corresponde à apresentação de proposta próxima ao limite admitido pela Petrobras, a fim de vencer o certame e celebrar contrato com preços excessivos. Às empresas que praticaram essa conduta, ou seja, às vencedoras dos certames, seriam aplicados cinco anos como prazo de inidoneidade para licitar perante a Administração Pública Federal.
Às licitantes que apresentaram proposta de cobertura para conferir uma aparência de regularidade ao certame seria imputado prazo menor, que se propõe no montante de três anos de inidoneidade.
Sanção menor ainda seria imposta às empresas que adotaram conduta comissiva dolosa, que foram convidadas para o certame, mas se abstiveram de oferecer proposta. Propõe-se, neste caso, a imposição de um ano de inidoneidade. (grifos acrescidos) 
A sugestão do MPTCU, encapada naqueles autos, resume-se em aplicar as maiores penas às empresas que foram vencedoras dos certames (cinco anos como inidôneas) , pois teriam recebido as maiores vantagens. Penas médias às empresas que apresentaram proposta de cobertura (três anos como inidôneas) , por ser considerada conduta menos gravosa que a primeira. E penas menores para as empresas que apenas se abstiveram de oferecer proposta (um ano como inidôneas) .
Desse modo, sem avaliar eventuais atenuantes ou agravantes de aplicação da pena, entendo cabível a aplicação da sanção de inidoneidade pelo prazo de três anos à Construtora Norberto Odebrecht S.A. (atual CNO S.A) , em razão da prática de condutas fraudulentas aos processos licitatórios das unidades UCR, UDAV, UHCC e UHDT do Comperj. Entretanto, como esclarecido anteriormente, voto por sobrestar o julgamento destes autos, até que a responsável demonstre o cumprimento das obrigações pactuadas nos acordos firmados com o MPF, Cade, e AGU/CGU.
Para tal, com fulcro no art. 7º, inciso V, da Resolução-TCU 344/2022, é necessário suspender a prescrição da pretensão punitiva até a demonstração de cumprimento desses acordos.
VII
Por fim, quanto ao pedido da Construtora Odebrecht S.A. relacionado ao grau de confidencialidade das peças juntadas como resposta à oitiva, acompanho o entendimento da SeinfraOperações, adotando seus fundamentos como minhas razões de decidir, no sentido de considerar que tais peças não preenchem os requisitos do art. 6º, inciso III, da lei 12.527/2011 para que sejam consideradas sigilosas.
Diante do exposto, voto para que o Tribunal adote o acórdão que ora submeto à deliberação deste Colegiado.
TCU, Sala das Sessões, em 23 de novembro de 2022.
Ministro VITAL DO RÊGO 
Relator